臺灣臺北地方法院民事判決　　　　　　　96年度訴字第2645號
　　原　　　告　麥瑞傳播有限公司
　　　　　　　　　　　　　　之.
　　法定代理人　戊○○
　　原　　　告　甲○○即SO.
　　共　　　同
　　訴訟代理人　廖健智律師
　　複　代理人　楊曉菁律師
　　被　　　告　金生麗水企業股份有限公司
　　　　　　　　　　　　　　號.
　　兼法定代理
　　人　　　　　乙○○
　　被　　　告　丙○○
　　　　　　　　台灣電視事業股份有限公司
　　法定代理人　丁○
　　共　　　同
　　訴訟代理人　劉昌崙律師
　　　　　　　　陳郁仁律師
上列當事人間損害賠償事件，本院於民國九十六年十二月十一日
言詞辯論終結，判決如下：
    主      文
被告金生麗水企業股份有限公司應給付原告麥瑞傳播有限公司新
臺幣貳萬陸仟壹佰肆拾肆元，及自民國九十六年二月六日起至清
償日止，按年息百分之五計算之利息。
被告金生麗水企業股份有限公司應給付原告甲○○新臺幣貳拾萬
元，及自民國九十六年二月六日起至清償日止，按年息百分之五
計算之利息。
原告其餘之訴駁回。
訴訟費用由被告金生麗水企業股份有限公司負擔五分之四，餘由
原告負擔。
    事實及理由
一、原告主張：原告甲○○為原告麥瑞傳播有限公司 (下稱麥瑞
    公司)所簽約之藝人，於民國95年8月底經被告台灣電視事
    業股份有限公司 (下稱台灣電視公司)之台視行動數位網家
    庭台受僱人被告丙○○邀約，以每集新臺幣（下同）一萬元
    之酬勞，參與被告台灣電視公司之台視行動數位網家庭台日
    本美妝情報王節目錄影，示範使用該節目製作單位所提供之
    產品，其中包括被告金生麗水企業股份有限公司 (下稱金生
    麗水公司)之產品，然被告丙○○未經伊等同意，擅自提供
    該節目錄影中甲○○之影像及平面照片予被告乙○○（即金
    生麗水公司負責人），乙○○以前開影像及平面照片搭配「
    甲○○真情推薦」等廣告字眼，製作金生麗水公司產品之網
    頁並刊登於台灣電視公司之網站，刊登期間為95年9月初至9
    月18日，丙○○及乙○○前開行為已侵害甲○○之肖像權，
    並致使一般社會大眾誤以為甲○○為金生麗水公司產品之代
    言人，一旦該產品有爭議，將損害甲○○之名聲，致甲○○
    受有非財產上損害新台幣（下同）500,000元，台灣電視公
    司應與其受僱人丙○○、金生麗水公司應與其負責人乙○○
    連帶負損害賠償責任；又金生麗水公司無法律上原因受有甲○○代言之利益，並致使麥瑞公司受有相當於代言費用5,00
    0,000元之損害，爰依不當得利之法律關係、侵權行為法則
    、公司法第23條第2項提起本訴等情。並於本院聲明：(一)被
    告金生麗水公司應給付原告麥瑞公司5,000, 000元，及加計
    自起訴狀繕本送達翌日起算之法定遲延利息。(二)被告應連帶
    給付原告甲○○500,000元，及加計自起訴狀繕本送達翌日
    起算之法定遲延利息。
二、被告則以：(一)前開節目影像為被告台灣電視公司及被告金生
    麗水公司共有之著作物，被告金生麗水公司有權在合理、不
    損害他人名譽之情況下自由處分、使用、收益該影像，而系
    爭網頁內容有註明影像出處為前開節目，且未貶抑甲○○於
    社會上之評價，甲○○並未因此受有何非財產上損害；(二)所
    謂產品代言應包括廣告拍攝及公關、宣傳性活動參與，然系
    爭事件為被告金生麗水公司誤將測試用網頁刊登於被告台灣
    電視公司之網站，且被告金生麗水公司旋即撤下，刊登期間
    短暫，尚與產品代言有間，而原告甲○○於該節目中示範使
    用金生麗水公司產品，對於產品效果表示肯定，其廣告效果
    顯高於前開網頁，是金生麗水公司並未受有甲○○代言之利
    益，而原告復未就因此減少代言機會受有損害情事加以舉證
    等語，資為抗辯。並均於本院聲明：原告之訴駁回。
三、查，原告甲○○為原告麥瑞公司所簽約之藝人，於95年8月
    底經被告丙○○邀請參與被告台灣電視公司之台視行動數位
    網家庭台日本美妝情報王節目錄影，示範使用該節目製作單
    位所提供之產品，其中包括被告金生麗水公司之產品，嗣後
    甲○○於該節目之影像經擷取後搭配金生麗水公司產品及廣
    告字眼由被告金生麗水公司人員製作成網頁，上傳刊登於台
    灣電視公司所有之台視購物網網站等情，有卷附台視購物網
    網頁可憑（見本院卷第7至14頁），並經本院勘驗原告甲○○節目中穿著及打扮及所推薦之化妝水與緊實霜與被告網站
    網頁相片相同（見本院卷第89頁所附勘驗筆錄），且為兩造
    所不爭執，堪信為真。
四、本件應審究者為(一)被告金生麗水公司得否使用甲○○於前開
    節目錄影之影像？如否，甲○○是否因此受有非財產上損害
    ？損害金額為何？(二)金生麗水公司於產品廣告之網頁刊登甲○○於前開節目錄影之影像，是否因此受有甲○○代言產品
    之利益？麥德公司是否受有相當於代言費用之損害？如是，
    則金額為何？茲分別論述如下：
五、原告甲○○請求非財產損害賠償部分
（一）原告甲○○僅接受被告丙○○之邀約前往錄製節目，然未
      應允將相關之畫面製作為網頁內容刊登，為兩造所不爭，
      則被告擅自使用原告甲○○之肖像於網站網頁，並附加被
      告公司產品照片及價格加註文字以「金生麗水20週年獻禮
      凡購買金生麗水海洋E系列和ES 實緊系列商品，獨家贈品
      搶先登場！賽車皇后甲○○真心推薦」，其下緊接並有商
      品之種類照片及價格明細（見本院卷第9頁以下），瀏覽
      網路者一望即知即在原告為該產品廣告行銷。又在網站透
      過網路供不定人觀覽，確係在為被告公司形成宣傳效果及
      目的。被告雖辯以係測試不慎誤傳上網云云，然觀諸被告
      係將原告之錄影畫面擷取後製作上開網頁，被告如此細心
      縝密挑選原告合宜之畫面，又做網頁編排，苟欲測試，豈
      有一定要連線上傳網際網路之理，又怎能自95年9月8日原
      告瀏覽察覺至同年9月18日被告回函前（見本院卷第8頁及
      第125頁），掛載網路上少十日以上。縱原告甲○○首肯
      參與被告節目拍攝，然節目中並非僅有被告金生麗水產品
      之試用，且非銷售產品之廣告節目，此亦為被告所不爭，
      被告固擁有錄影著作及公開播送之著作財產權，亦不能未
      經原告同意擅自於網路上以原告肖像為被告金生麗水公司
      自己產品之廣告行銷。被告所辯，誠屬無稽。
（二）按因故意或過失，不法侵害他人之權利者，負損害賠償責
      任；不法侵害他人之身體、健康、名譽、自由、信用、隱
      私、貞操，或不法侵害其他人格法益而情節重大者，被害
      人雖非財產上之損害，亦得請求賠償相當之金額，民法第
      184條第1項前段、第195條第1項前段分別明定。又查肖像
      者，無非個人形象及個性之表徵，如何為肖像之適當顯現
      ，對個人影響重大，乃屬重要人格法益，所謂「不法侵害
      其他人格法益」應包括肖像權在內，自無庸疑。而肖像權
      係個人對其肖像是否公開之自主權利，從而未經他人同意
      ，擅自使用他人照片之行為，自構成對肖像權之侵害。至
      於是否因而貶損他人在社會上之評價，乃是否另侵害名譽
      之問題，與肖像權之被侵害與否並無干係。且侵害肖像法
      益情節是否重大，宜從被害人是否為公眾人物、使用場合
      、使用目的等因素為綜合之考量。倘被害人為公眾人物，
      因其肖像本身即具有一定之經濟上價值，未經同意即將其
      照片供作營業上使用，當屬情節重大無疑。原告甲○○本
      為藝人，而為公眾人物，其肖像本有特定經濟價值，被告
      未經原告同意擅自擷取原告拍攝之畫面以遂行其產品之廣
      告宣傳，且使用照片之目的非出於良善，應認其情節重大
      ，其有故意侵害原告肖像權，原告而得請求賠償相當之金
      額，至屬灼然。
（三）按受僱人因執行職務，不法侵害他人之權利者，由僱用人
      與行為人連帶負損害賠償責任。但選任受僱人及監督其職
      務之執行，已盡相當之注意或縱加以相當之注意而仍不免
      發生損害者，僱用人不負賠償責任，民法第188條第1項定
      有明文。被告金生麗水公司之受僱人因執行業務故意擷取
      原告甲○○之照片，交被告台視公司人員刊登於網站而侵
      害原告之肖像權，此為被告金生麗水公司所是認，被告金
      生麗水公司自應負賠償責任。至被告丙○○僅為原告甲○○節目之邀約人，是否將節目內容擷取製作原告甲○○之
      相片？被告乙○○為被告金生麗水公司法定代理人，有無
      事必躬親參與此事？且被告臺灣電視公司僅負責提供網站
      ，屬網站管理人，無非將被告金生麗水公司之資料刊登，
      均難認渠等有何參與此一侵害行為。且酌以電視台節目大
      多為委託外製，亦不能以丙○○為台灣電視公司節目之邀
      約人而論為其受僱人。此外，原告並未就被告丙○○、乙○○及臺灣電視公司有何共同侵權舉措舉證以明其說。被
      告請求此被告三人負連帶賠償責任，自非有據，應予駁回
      。
（四）另按人格權遭遇侵害，受有精神上之痛苦，而請求慰藉金
      之賠償，其核給之標準，須斟酌雙方之身分、資力與加害
      程度及其他各種情形核定相當之數額。且所謂「相當」，
      應以實際加害情形與其肖像受損害是否重大，及被害人之
      身分、地位與加害人之經濟情況等關係定之。查原告甲○○為日本福岡私立高等學校畢業、為日本籍來台工作藝人
      ，被告金生麗水公司則為資本額500萬元，並有汽車一部
      （見本院卷第60及132頁），其故意擷取原告肖像遂行廣
      告之加害程度甚深、加害期間、原告所受精神上之痛苦及
      上訴人之營業收入等因素，認為被告金生麗水公司應賠償
      原告新臺幣200,000元，逾此範圍，則屬無據，應予駁回
      。
六、原告麥瑞公司請求不當得利部分
（一）被告金生麗水公司未經原告同意而使用原告肖像以為自己
      產品進行網路行銷廣告，已如前述，觀諸現今資訊社會，
      多媒體盛行，行銷管道眾多，電視及網路均屬其大宗，原
      告甲○○縱有同意錄製節目經電視頻道公開播送，亦非當
      然同意網路擷取畫面為行銷，尤其原告僅錄製節目使用產
      品，亦非當然廣告，被告非但將原告肖像製作推薦被告產
      品形成廣告效果，且因行銷載體之不同，被告當然受有網
      路廣告利益無誤，其辯以原告節目中之廣告效果大於網路
      ，被告並未受利益云云，罔顧現實情況，亦不可信。按不
      當得利制度之目的非在填補損害，而係在返還其依權益歸
      屬不應取得之利益，是民法第179條規定所稱之損害兼指
      既存財產之積極減少及應得利益之喪失二種情形。應增加
      之財產而未增加固屬損害，此情形受損人並不必證明該項
      事實如未發生，即確實可以增加財產，只須證明若無該項
      事實，依通常情形，財產當可增加，即為受有損害，不問
      該他人是否果有使用抑或有無收益之計畫。是被告未經同
      意擅自以原告甲○○為廣告，原告麥瑞公司本應得有經紀
      之利益而未得，此即為原告之損害，被告抗辯原告並未舉
      證有無喪失代言美粧類品牌廣告商機云云，要屬無據，被
      告自應將所受廣告利益返還。
（二）按不當得利之法則請求返還不當得利，以無法律上之原因
      而受利益，致他人受有損害為其要件，故其得請求返還之
      範圍，應以對方所受之利益為度，非以請求人所受損害若
      干為準（最高法院61年台上字第1695號判例意旨參照）。
      查原告廣告活動代言之利益分別為一年五月又二十一日一
      百萬及二年一百萬，有合約書二份在卷可佐（見本院卷第
      15 至19頁、第122、123頁），酌以被告金生麗水公司故
      意擷取原告甲○○照片製作廣告之惡性，取其高者以為計
      算，則壹年五月又二十一日為一百萬，每日為平均為1,86
      6 元。而被告網路刊登時間，雙方合意為14日，是被告刊
      登十四日所受利益為26,144元，原告麥瑞公司得請求被告
      金生麗水公司返還26,144元，允為適當。
七、綜上所述，原告甲○○依侵權行為法律關係請求給付被告金
    生麗水公司給付20,000元，原告麥瑞公司依據不當得利法律
    關係，請求被告金生麗水公司給付26,144元，及均自起訴狀
    繕本送達翌日即96年2月6日起至清償日止，按年息百分之5
    計算之利息，均有理由，應予准許。逾此範圍，則無理由，
    應予駁回。另原告請求被告麥瑞公司，請求被告乙○○、丙○○、台灣電視公司連帶給付侵權行為損害賠償之責，於法
    無據，併應駁回。
八、本件事證已臻明確，兩造其餘之陳述及所提其他證據，經審
    酌與本院前揭判斷不生影響，毋庸再予審酌，併此敘明。
九、據上論結，原告之訴為一部有理由，一部無理由，依民事訴
    訟法第79條，判決如主文。
中　　華　　民　　國　　96　　年　　 12 　月　　25　　日
                  民事第四庭    法　官　吳定亞
以上正本係照原本作成
如對本判決上訴，須於判決送達後20日內向本院提出上訴狀
中　　華　　民　　國　　96　　年　　 12 　月　　25　　日
                    　　　　　　書記官　高秋芬
